【裁判字號】    92,上訴,256
【裁判日期】    921204
【裁判案由】    妨害投票
【裁判全文】
臺灣高等法院花蓮分院刑事判決            九十二年度上訴字第二五六號
    上訴人即被告  癸○○○
    右 二 人共同
    選 任 辯護人  蕭芳芳律師
    上訴人即被告  辰○○
    右   一   人
    選 任 辯護人  張政衡律師
右列上訴人等因妨害投票案件，不服台灣台東地方法院九十二年度訴字第一七二號中
華民國九十二年八月十一日、同年九月八日第一審判決( 起訴案號：台灣台東地方法
院檢察署九十一年度偵字第一三五二號、九十二年度偵字第一五八六號 )，提起上訴
，本院判決如左：
    主  文
原判決除盧基聰部分外均撤銷。
子○○共同以其他非法之方法，使投票發生不正確之結果，處有期徒刑陸月，如易科
罰金，以參佰元折算壹日，褫奪公權貳年，緩刑年。
癸○○○、戌○○、辰○○、卯○○、申○○、丑○○、巳○○、辛○○、壬○○○
、乙○○、甲○○、庚○○、戊○○、午○○○、寅○○、丁○○、未○○、亥○、
酉○○、丙○○、己○○共同以其他非法之方法，使投票發生不正確之結果，癸○○○處有期徒刑貳月，戌○○、辰○○、卯○○、申○○、丑○○、巳○○、辛○○、
壬○○○、乙○○、甲○○、庚○○、戊○○、午○○○、寅○○、丁○○、未○○
、亥○、酉○○、丙○○、己○○各處有期徒刑月，如易科罰金，均以參佰元折算
壹日。均禠奪公權壹年，癸○○○、戌○○、辰○○、卯○○、申○○、丑○○、辛○○、壬○○○、乙○○、甲○○、庚○○、戊○○、午○○○、寅○○、丁○○、
未○○、亥○、酉○○、丙○○，均緩刑貳年。
    事  實
子○○為當選台東縣綠島鄉第十七屆鄉民代表，遂與其母癸○○○、友人戌○○、己○○共同謀議以虛偽遷移戶籍，進而投票使其當選之非法方法，由癸○○○即台東縣
綠島鄉中寮村中寮五十一號戶長同意戌○○於民國九十年十一月二日、己○○於九十
年十一月十四日遷入該戶，並分別於下列時間與辰○○、卯○○、申○○、丑○○、
巳○○（曾於九十二年間因酒醉駕車經原審法院判處有期徒刑二月確定，於九十二年
三月廿七日易科罰金執行完畢）、辛○○、壬○○○、乙○○、甲○○（曾於七十七
年間因賭博罪經原審法院判處有期徒刑四月確定，於七十八年四月十七日執行完畢，
已逾五年，不構成累犯）、庚○○、戊○○、午○○○、寅○○、丁○○、未○○、
亥○、酉○○、丙○○共同謀議：
    (一)癸○○○於九十年十二月二十六日同意卯○○、九十一年一月七日同意乙○○
      、同年月十八日同意盧基聰（已死亡判決不受理確定）、甲○○夫婦、同年月
      三十日同意庚○○、戊○○夫婦遷入上開地址，並均自成一戶，由卯○○、乙○○、盧基聰（已死亡，判決公訴不受理確定）、庚○○各任戶長；卯○○復
      於九十年十二月二十六日同意申○○、丑○○、巳○○、九十一年一月二日同
      意辛○○、壬○○○夫婦遷入其戶內。其中卯○○、丑○○、申○○、壬○○○、巳○○、戊○○、庚○○委由辰○○辦理戶籍遷移。
    (二)己○○於九十一年一月三十日同意午○○○、寅○○、丁○○、未○○、亥○
      及酉○○遷入其戶籍內，其中酉○○、亥○併將身分證件、印章交由辰○○辦
      理戶籍遷移登記。
    (三)戌○○於九十年十二月二十五日同意李春福（已死亡）、丙○○二人遷入其同
      意戶籍內。
    己○○、戌○○、卯○○、申○○、丑○○、巳○○、辛○○、壬○○○、乙○○、甲○○、庚○○、戊○○、午○○○、寅○○、丁○○、未○○、亥○、酉
    ○○、丙○○、李春福遷入後，僅為符合於選舉區繼續居住四個月以上，始有投
    票權之規定，實際上並未住居於該處，嗣於九十一年六月八日投票當日，己○○
    等二十人均前往台東縣綠島鄉第一七六號投票所投票，足以影響選舉之正確性，
    使投票發生不正確結果。
案經台東縣警察局台東分局報請臺灣臺東地方法院檢察署檢察官及檢察官自動偵查起
訴。
    理  由
一、訊之上訴人即被告子○○、戌○○、辰○○、卯○○、申○○、丑○○、巳○○
    、辛○○、壬○○○、乙○○、甲○○、庚○○、戊○○、午○○○、寅○○、
    丁○○、未○○、亥○、酉○○、丙○○對於前揭事實坦承不諱，上訴人即被告
    癸○○○雖未到庭，亦具狀坦白承認前揭犯行，並有臺東縣綠島鄉第十七屆鄉民
    代表暨村里長選舉人名冊、戶政單位臨時名冊及地址變更戶籍登記申請書、戶籍
    謄本、戶政查詢資料、戶口名簿影本、前開住址現場照片二張等附卷可稽，證人
    即管區警員林志豐於原審結證稱其曾經前往查察戶口，實際上居住於該址者為癸○○○、子○○、辰○○及訴外人蔡貴金而已，其餘被告並未居住於該處（見原
    審卷第一二四頁），被告等之自白核與事實相符，自堪採信。此部分事證明確，
    被告等犯行均足以認定。
二、訊之上訴人即被告己○○矢口否認有前揭犯行，辯稱：「其自七十三年間起開始
    於綠島投資事業，九十年間與地主韓鐘麟訂合約，並與子○○合夥養殖九孔，所
    以才將戶籍遷移至子○○處，之後午○○○等人遷入戶籍之事，其並不知情，是
    辰○○辦理，辰○○事後有告知，因為當時欠缺臨時工，且可以省一點交通費，
    所以同意他們遷入，其遷移戶籍雖有一小部分是為了投票幫助子○○，但大部分
    的原因還是為了投資事業，辦理一些文件方便才遷移戶籍」云云。惟查，前揭事
    實有戶籍謄本、台東縣綠島鄉第十七屆鄉民代表暨村里長選舉人名冊、戶政單位
    臨時名冊、戶籍謄本、住址變更戶籍登記申請書、戶政查詢資料、戶口名簿影本
    在卷可稽。並經證人即管區警員林志豐於原審到庭證稱其曾經前往查察戶口，實
    際上居住於該址者為同案被告癸○○○、子○○、辰○○及訴外人蔡貴金而已，
    其餘被告並未居住於該處（見原審卷第一二四頁）。被告己○○雖辯稱係因投資
    事業方便之故始遷移戶籍云云，惟其已自承自七十三年起即在綠島鄉工作，何需
    延至九十年行將舉辦鄉民代表選舉時始遷移戶籍，且投資事業固須簽署文件或申
    辦銀行帳戶等等，但皆與戶籍遷移並無關聯，現今社會從事投資者眾，而因投資
    而需遷移戶籍者實寡，況投資事業於遷移戶籍後，又再大量允許他人遷入渠等戶
    籍，更為少見，可見其所辯並不足採信。被告己○○又辯稱遷入其戶籍之午○○○等人均為辰○○辦理其均不知情云云；惟觀諸被告午○○○、酉○○、寅○○
    、亥○之遷入戶籍登記申請書上申請人或受託人雖載有辰○○，但同時亦有己○○之印文蓋於戶長欄位，甚且被告未○○及丁○○之遷入戶籍登記申請書受託人
    為己○○，亦蓋有己○○之印文，足見己○○對於午○○○等人之遷入應係知情
    且經其同意為之，被告辰○○於本院亦稱有經被告己○○之同意，事後也有告訴
    他云云，如被告己○○不同意，儘可於選舉前，要求遷入者將其等戶籍再行遷出
    ，以避免刑責，其所辯辰○○事後始告知云云，並不可採。雖然被告午○○○、
    亥○於原審辯稱係為工作之作之故而遷移戶籍與被告己○○所辯相符，但上開兩
    證人並未實際居住該址，亦經證人林志豐結證無誤（見理由(一)），而工作與戶籍
    遷移實為兩事，除有長久居住一地之意圖，實無須遷移戶籍，否則每換一工作，
    即遷移戶籍一次，何堪其擾，亦不於至此，更何況後午○○○於選後之九十一年
    七月十日即遷回臺東縣成功鎮○○路九二號原址，亥○於選後之九十一年七月三
    十一日亦旋遷回臺東縣臺東市○○路○段六一八巷六弄一號，渠等非工作之故而
    遷移戶籍至明。至於被告寅○○辯稱係為從事保險業務、被告丁○○與未○○係
    辯稱為從事潛水工作、被告酉○○則辯稱是為小孩念大學有保送等因素而遷移，
    皆與被告己○○所辯渠等為臨時工云云不同，足見被告己○○所辯尚難採信，且
    被告寅○○從事保險工作固然有必要至綠島，但與遷移戶籍究屬二事，況渠等之
    客戶大部分在台灣本島之台東縣境，實際上大多數的時間，亦居住於台灣本島，
    而被告丁○○亦自承冬天有時會整個月無團至綠島，且船票全票為四百元，半票
    為二百五十元為渠等所自認，差價為一百五十元，渠等每月至綠島有僅每月一、
    二次至多者不超過十次，又須冒觸犯詐欺得利犯行，此外被告未○○及丁○○於
選後之九十一年七月十八日、八月二十八日即遷回臺東縣臺東市○○路一０二號
    原址，亦足證渠等所辯要不足採。另被告酉○○僅其自己之戶籍遷入己○○戶內
    ，此有戶口名簿可考，其夫及子並不與焉，迨至選後之九十一年六月二十五日始
    創立新戶，其子始隨之遷入，復旋於九十一年十一月十五日遷回臺東縣臺東市○○街一六二巷二七號，皆足證渠等所辯，非可採信。末查，被告己○○與被告戌
    ○○、卯○○、申○○、丑○○、巳○○、辛○○、壬○○○、乙○○、甲○○
    、庚○○、戊○○、午○○○、寅○○、丁○○、未○○、亥○、酉○○、丙○○、盧基聰（已死亡）等人均於選舉前始密集遷入，己○○一戶更有十四人，於
    九十二年一月三十日遷入，另有一人因證件未齊全於隔日始遷入，渠等果為船票
    半價優惠及工作等因素，豈會有如此之巧合，而被告癸○○○為該址之戶長，其
    先後同意己○○等人遷入，己○○、戌○○同意他人同時或陸續遷入，辰○○復
    為多人代辦戶籍登記，從時間的密接性及渠等多有自陳實際上並未經常居住於綠
    島而卻均前往投票，投票後又再行遷出等情觀之，足見渠等相互間有犯意聯絡及
    行為分擔至明。本件事證明確，被告己○○之犯行亦堪認定。
三、按公職人員選舉罷免法第十五條第一項規定，有選舉權人在各該選舉區繼續居住
    四個月以上者，為公職人員選舉各該選舉區之選舉人。依其文義解釋，係以有選
    舉權人在各該選舉區繼續居住滿四個月以上，為取得各該選舉區選舉人資格之要
    件。揆其立法意旨，無非以民選公職人員係代表人民行使公權力，其應由各該選
    舉區選出者，自應獲得各該選舉區居民多數之支持與認同，始具實質代表性，並
    符合選賢與能及主權在民之精神。尤其地方公職人員選舉之結果，關係各該地區
    公共行政管理、資源分配或公共事務之監督，與各該地區居民之生活及利益息息
    相關。且各該地區之實際需要如何？何項公共事務應興應革？以及各該選舉區候
    選人中何人適合擔任此項公職，而得以最妥善適當執行公權力？應屬實際居住於
    該地區已有一定時間以上之居民知之最詳，感受最切。因此，由具有該項資格之
    選舉權人投票選舉該選舉區之地方公職人員，較能達到選賢與能，造福鄉梓之目
    的。反之，如有選舉權人未曾於該選舉區內居住，或居住期間尚未達一定時間者
    ，依上開意旨反面解釋，自不適於選舉該選舉區之公職人員。從而無投票權人以
    虛報遷入戶籍之不實方法使公務員登載於選舉人名冊並公告確定，取得形式上之
    投票權以投票，致投票發生不正確之結果者，應屬刑法第一百四十六條所指非法
    方法之範疇，而與憲法所保障之遷徙自由無關（最高法院八十九年度台上字第七
    三九四號判決意旨參照）。核被告子○○、癸○○○、戌○○、辰○○、卯○○
    、申○○、丑○○、巳○○、辛○○、壬○○○、乙○○、甲○○、庚○○、戊○○、午○○○、寅○○、丁○○、未○○、亥○、酉○○、丙○○、己○○均
    係犯刑法第一百四十六條第一項之妨害投票罪，被告等與盧基聰（已死亡）間有
    犯意聯絡及行為分擔，為共同正犯。公訴人雖認子○○為教唆犯云云，惟按以自
    己共同犯罪之意思，參與實施犯罪構成要件以外之行為，或以自己共同犯罪之意
    思，事先同謀，而由其中一部分人實施犯罪之行為者，均為共同正犯（大法官會
    議釋字第一０九號解釋意旨可資參酌），被告子○○實為策劃謀者，係以自己共
    同犯罪之意思而由其餘被告實施犯罪之行為，應為共同正犯，此部分起訴法條應
    予變更。原審據以論處被告等罪刑，固非無見。惟按刑事訴訟法第二百九十二條
    （新法第三百條）所謂得就起訴之犯罪事實變更檢察官所引應適用之法條，係指
    法院於不妨害事實同一之範圍內，得自由認定事實，適用法律而言。故同一殺人
    事實，檢察官以教唆犯起訴，而法院認為正犯或從犯者，仍不妨害事實之同一，
    即得變更檢察官所引應適用之法條。最高法院三十年上字第一五七四號判例可資
    參照。原審既認定被告子○○為共同正犯，而非教唆犯，揆之上開判例意旨，自
    應將此部分之法條予以變更而為裁判，原審竟未變更起訴法條，即有未合。且刑
    法第四十一條並無第三項，原判決適用該條第三項前段，亦有不當。又刑法第二
    十七條並無第二項，顯係刑法第三十七條第二項之誤，被告等上訴意旨雖未指摘
    及此，但原判決既有如上所述之不當，自應將原判決除盧基聰部分外撤銷改判。
    爰審酌被告等（除己○○）均已坦白承認，頗有悔意，但被告子○○為圖當選，
    而出此下策，以妨害投票之結果，其餘被告等均為人情而加以配合等一切情狀，
    量處被告子○○有期徒刑六月，並諭知易科罰金之折算標準，同時依法宣告禠奪
    公權二年，量處被告癸○○○有期徒刑二月，戌○○、辰○○、卯○○、申○○
    、丑○○、巳○○、辛○○、壬○○○、乙○○、甲○○、庚○○、戊○○、午
    ○○○、寅○○、丁○○、未○○、亥○、酉○○、丙○○、己○○等均有期徒
    刑三月，同時均諭知易科罰金之折算標準，並依法均宣告禠奪公權一年，以示懲
    儆。姑念被告子○○、癸○○○、戌○○、辰○○、卯○○、申○○、丑○○、
    辛○○、壬○○○、乙○○、庚○○、戊○○、午○○○、寅○○、丁○○、未
    ○○、亥○、酉○○、丙○○等均未曾受有期徒刑以上刑之宣告，被告甲○○前
    受有期徒刑以上刑之宣告，執行完畢後，五年以內未曾受有期徒刑以上刑之宣告
    ，有各該被告等之前科紀錄表在本院卷可憑，被告等於行為後，已知悔悟，具狀
    陳明在卷，經此偵審之教訓，當已知所警惕而無再犯之虞，本院認其等所受宣告
    之刑，以暫不執行為適當，併予宣告被告子○○緩刑三年，其餘被告癸○○○、
    戌○○、辰○○、卯○○、申○○、丑○○、辛○○、壬○○○、乙○○、甲○○、庚○○、戊○○、午○○○、寅○○、丁○○、未○○、亥○、酉○○、丙○○均緩刑二年，以啟自新。被告巳○○因酒醉後駕車，經原審判處有期徒刑二
    月，於九十二年三月二十七日易科罰金執行完畢，不合緩刑要件，又被告己○○
    行為後一再否認犯罪，並無悔意，不宜宣告緩刑，併此明。
四、被告癸○○○經傳喚未據到庭，據其具狀陳明因年老體衰，舟車不便，願放棄就
    審期間之利益，請求逕行判決，以資便民，並委任辯護人蕭芳芳律師到庭為其辯
    護，辯護人亦為相同之請求，本院因認其於審判時已有辯護人為其有利之辯護，
    其防禦權之行使未被剝奪，該被告及其辯護人並於上訴狀為認罪之答辯，又表示
    拋棄就審期間之利益，本院基於便民之考量，因其年邁，於綠島與本島之舟車勞
    頓認，已受合法之傳喚，爰不待其陳述逕行判決。至於其餘被告等均陳明願放棄
    就審期間之利益，請求即行審判，併此明。
據上論斷，應依刑事訴訟法第三百六十九條第一項前段，第三百六十四條，第二百九
十九條第一項前段、第三百條、第三百七十一條，公職人員選舉罷免法第九十八條第
三項，刑法第二十八條、第一百四十六條第一項、第四十一條第一項前段、第三十七
條第二項、第七十四條第一款、第二款，罰金罰鍰提高標準條例第二條，判決如主文
。
本案經檢察官崔紀鎮到庭執行職務。
中      華      民      國      九十二    年    十二    月      四      日
                                    審判長法官  謝  志  揚
          法官  陳  淑  媛
                                          法官  莊  謙  崇
正本證明與原本無異。
如不服本判決，應於送達後十日內，向本院提出上訴狀。其未敘述理由者，並應於提
出上訴狀後十日內向本院補提理由狀(須附繕本)。
                                        書記官  林  明  智
中      華      民      國      九十二    年    十二    月      五      日


司法院資訊處製作；財團法人民間司法改革基金會備份。
